臺灣高等法院刑事判決
109年度上訴字第2226號
上  訴  人  臺灣桃園地方檢察署檢察官
被      告  胡維哲




選任辯護人  蕭盛文律師（法律扶助）          
上列上訴人因被告詐欺案件，不服臺灣桃園地方法院108年度訴
字第622號，中華民國108年4月21日所為之第一審判決（起訴案
號：臺灣桃園地方檢察署107年度偵字第12333號），提起上訴，
本院判決如下：
    主  文
上訴駁回。 
    理  由
壹、程序方面之本院審理範圍─
    本件被告被訴部分，除起訴書「犯罪事實欄一（一）」部分
    外，經因原審判決後，檢察官及被告均未上訴，該等部分已
    經原審判處被告罪刑確定，故本院審理範圍，僅限於起訴書
    「犯罪事實欄一（一）即以網際網路對公眾散布而詐欺IPHO
    NE」之行為，合先敘明。
貳、實體方面─
一、公訴意旨略以：被告胡維哲與沈嘉裕（所涉詐欺部分，另經
    臺灣南投地方法院以107年度易字第3號判決判處拘役四十日
    ，緩刑二年確定）共同意圖為自己不法之所有，基於詐欺取
    財之犯意聯絡，先由沈嘉裕於105年8月1日，向新楓之谷之
    線上遊戲玩家購買新臺幣（下同）1萬3500元、編號0000000
    000號之遊戲代幣，並至統一便利商店儲值產生繳費代碼000
    000000000，嗣以該繳費代碼儲值成功後，旋即選擇取消訂
    單。再由被告以其申設之臉書帳號「00 00」，在不特定多
    數人均得閱覽之8591交易網，刊登其擬以1萬8000元，出售I
    PHONE 6S玫瑰金手機一支之不實訊息，致告訴人陳思璇因閱
    覽該網路訊息而陷於錯誤，旋被告約定以1萬3500元購買上
    開手機。嗣陳思璇於同日中午12時4分許，在臺中市○○區○○○
    路000號之統一便利商店，以代碼000000000000繳款1萬3500
    元，嗣因陳思璇遲未收受上開手機，始悉受騙並報警處理。
    因認被告涉犯刑法第339條之4第1項第3款之以網際網路對公
    眾散布而犯詐欺取財罪嫌等語。
二、按犯罪事實應依證據認定之，無證據不得認定犯罪事實；不
    能證明被告犯罪者，應諭知無罪之判決，刑事訴訟法第154
    條第2項、第301條第1項分別定有明文。又事實之認定，應
    憑證據，如未能發現相當證據，或證據不足以證明，自不能
    以推測或擬制之方法，為裁判基礎；且認定不利於被告之事
    實須依積極證據，苟積極證據不足為不利於被告事實之認定
    時，即應為有利於被告之認定；另認定犯罪事實所憑之證據
    ，雖不以直接證據為限，間接證據亦包括在內，然而無論係
    直接證據或間接證據，其為訴訟上之證明，須於通常一般之
    人均不致有所懷疑，而得確信其為真實之程度者，始得據為
    有罪之認定，倘其證明尚未達到此一程度，而有合理性之懷
    疑存在，無從使事實審法院得有罪之確信時，即應由法院為
    諭知被告無罪之判決（最高法院40年度台上字第86號、30年
    度台上字第816號、76年度台上字第4986號判例意旨可資參
    照）。況檢察官就被告犯罪事實，應負舉證責任，並指出證
    明之方法，刑事訴訟法第161條第1項亦有明定，是檢察官對
    於起訴之犯罪事實，應負提出證據及說服之實質舉證責任，
    倘其所提出之證據，不足為被告有罪之積極證明，或其指出
    證明之方法，無從說服法院以形成被告有罪之心證，基於無
    罪推定之原則，自應為被告無罪判決之諭知（最高法院92年
    度台上字第128號判例意旨參照）。
三、公訴意旨認被告涉有上開以網際網路對公眾散布而犯詐欺取
    財犯行，無非係以：被告於偵訊之供述、陳思璇於警詢及偵
    訊之證述、證人即同案被告沈嘉裕於警詢之證述、統一超商
    補單列印服務繳費單、帳號「00 00」之人與陳思璇之臉書
    訊息畫面擷圖等，為其主要論據。
四、訊據被告堅決否認有何以網際網路對公眾散布而犯詐欺取財
    之犯行，辯稱：這不是我做的，我的臉書暱稱並非「00 00
    」，我也沒有在8591交易網刊登擬以1萬8000元出售IPHONE6
    S玫瑰金手機一支之不實訊息等語；辯護人則為被告辯護稱
    ：沈嘉裕和被告是共犯關係，而其所證有關被告涉案部分，
    不僅前後矛盾，且與客觀事實不符，更無補強證據可佐，不
    足採信；再本案行為人起初上網購買遊戲代幣之IP位址，查
    出為沈嘉裕之地址，可見行為人即為沈嘉裕，而沈嘉裕購買
    遊戲代幣又取消交易，而該遊戲代幣最後是留在沈嘉裕之85
    91交易網帳戶內，顯見其係基於自身利益而犯罪，與被告無
    關，且本案並無證據表明與陳思璇對話之帳號「00 00」即
    為被告所使用等語。
五、本院認定被告無罪之理由：
（一）沈嘉裕於105年8月1日向線上遊戲新楓之谷之遊戲玩家購
      買1萬3500元、編號0000000000號之遊戲代幣，並至統一
      便利商店儲值產生繳費代碼000000000000，嗣以該繳費代
      碼儲值成功後，旋即選擇取消訂單；嗣臉書上有暱稱「00
      00」之人（下稱「00 00」）在其臉書上刊登擬以1萬8000
      元，出售IPHONE 6S玫瑰金手機一支之不實訊息，致陳思
      璇因閱覽該訊息而陷於錯誤，以臉書私人訊息與「00 00
      」聯繫，約定由陳思璇以1萬3500元向「00 00」購買上開
      手機，陳思璇並於同日中午12時4分許，在臺中市○○區○○○
      路000號之統一便利商店，操作ibon機臺以代碼000000000
      000繳款1萬3500元，惟陳思璇遲未收受上開手機等情，有
      沈嘉裕於警詢、偵訊及原審與陳思璇於警詢及偵訊時之證
      述（見警卷㈠第3頁至第4頁，警卷㈡第12頁、第15頁反面至
      第16頁反面，偵字第28780號卷第4頁反面至第5頁，偵字
      第1039號卷第12頁正反面，原審訴字卷第193頁至第197頁
      ），並有8591交易網回覆臺中市政府警察局烏日分局之電
      子郵件、統一超商補單列印服務繳費單各一份、「00 00
      」於臉書刊登販賣上開之不實訊息及與陳思璇之臉書私訊
      對話擷取圖片共四十三張在卷可稽（見警卷㈠第8頁、第11
      頁至第36頁，偵字第28780號卷第6頁至第13頁），此部分
      事實固堪認定。
（二）惟查，沈嘉裕就本案經過前後有下列證述：
　　　⑴其於警詢及偵訊證稱：我於105年7月間玩線上遊戲「新
        楓之谷」時，遇到我小舅子胡維哲，他要我到8591交易
        網購買價值1萬3500元的線上遊戲「新楓之谷」遊戲幣
        ，並請我將8591交易網所產生的商品編號0000000000之
        繳費代碼提供給他，說他會到統一超商儲值，但他後來
        又請我取消訂單，該1萬3500元的T幣（即新臺幣）就會
        卡在8591交易網，當時我有問他為什麼要取消，他叫我
        不要問，後來陳思璇遭到詐騙而以上開繳費代碼繳款的
        事情我不清楚等語（見偵字第1039號卷第12頁正反面、
        第15頁反面至第16頁）。
      ⑵於所涉之臺灣南投地方法院107年度易字第3號案件（下
        稱另案）107年2月26日準備程序時稱：我拿到單號後便
        告訴胡維哲，他當天就到商店使用ibon機臺付款了，但
        他付款後又說不買了，叫我取消交易，我打電話問他為
        何要取消8591交易網的交易，但他說不出原因，且說還
        有其他事情就急忙掛掉電話，而該交易取消後，儲值金
        就會在8591交易網內，網站可以讓玩家選擇要匯到郵局
        或銀行帳戶，這筆錢我不知退到哪裡，我沒有去領，胡
        維哲要我結束交易後把我的8591交易網帳號給他，他就
        可以把儲值金轉到他的帳戶等語（見原審訴字卷第304
        頁至第306頁）。
      ⑶於另案107年4月23日準備程序時稱：我提供單號給胡維
        哲後，他說買錯了，要我幫他取消，取消完，我問他，
        他就沒有回我了等語（見原審訴字卷第313頁）。
      ⑷再於本案之原審證稱：因8591交易網規定要年滿20歲才
        能申請帳號，胡維哲當時未滿20歲，他在該網站上沒有
        自己的帳號，才請我用我在該網站的帳號幫他購買遊戲
        幣，再把繳費代碼給他，由他去付款，後來他說「你先
        幫我取消，我再看看有沒有其他家幣值比較高的」，而
        要換賣家，故請我取消交易等語（見原審訴字卷第193
        頁至第196頁）。
      觀諸沈嘉裕雖稱係被告當時因年齡限制，無法在8591交易
      網申請帳號購買遊戲幣，才請其代購，惟其就該次購買遊
      戲幣後之取消交易原因，歷次所述不僅差異甚大，關於取
      消訂單後，在8591交易網儲值金1萬3500元之流向，亦所
      述不一，甚至距離案發時越遠反而越清楚，實與常理有違
      ，且無其他補強證據可佐，自不得單憑沈嘉裕之證述而為
      對被告不利之認定，是被告有無請沈嘉裕代購網遊戲幣，
      再請其取消交易乙節，仍非無疑。
（三）陳思璇雖證稱詐欺其財物者為臉書暱稱「00 00」之人，
      並提出「00 00」之臉書刊登販賣上開手機畫面擷取、與
      「00 00」之私訊對話擷取圖片以佐（見偵字第28780號卷
      第6頁至第13頁反面），惟沈嘉裕於原審證稱：我沒有印
      象胡維哲之前臉書暱稱為何，他現在用「○○」，我好友中
      沒有人的暱稱是「00 00」等語（見原審訴字卷第196頁）
      。而檢察官所提卷證中亦查無在臉書上刊登販賣前揭不實
      交易訊息及與陳思璇私訊對話之「00 00」為被告之任何
      證據，尚難逕以陳思璇、沈嘉裕之證詞、該「00 00」於
      臉書刊登販賣上開手機之不實訊息及陳思璇之私訊對話擷
      取圖片，即認被告有以臉書暱稱「00 00」詐欺陳思璇。
（四）綜上所述，公訴意旨所指被告以網際網路對公眾散布而犯
      詐欺取財情節，僅有共犯沈嘉裕之單一證述，且無證據表
      明被告即為詐騙陳思璇之「00 00」，綜合檢察官所提各
      項事證，尚無從使本院形成此部分被告具有以網際網路對
      公眾散布而詐欺取財犯意及犯行之確信心證。是依首揭說
      明，原審基於無罪推定原則，為被告有利之認定，而為被
      告無罪之諭知，即核無不合。
六、檢察官雖不服原審諭知被告此部分無罪之判決，提起上訴，
    指稱：沈嘉裕於警詢、偵訊及原審均稱：被告於105年7月間
    委由沈嘉裕在8591交易網，購買1萬3500元之新楓之谷遊戲
    幣，並請其提供交易網商品編號，由被告去付款，被告旋即
    又要求沈嘉裕取消該筆交易等語，雖沈嘉裕就被告要求其取
    消交易之原因先後證稱：「他叫我不要問」、「他說不出原
    因」、「他說買錯了，叫我幫他取消」、「他說：『你先幫
    我取銷，我再看看有沒有其他家幣值比較高的』」等語，其
    前揭所證應係記憶模糊及言語表達方式不夠精確，致無法於
    歷次證述中一字不漏供述其所經歷之事實細節，然關於沈嘉
    裕就受被告委託購買遊戲幣並提供被告交易網繳費代碼，旋
    又經被告要求取消交易之本案重要基本事實，前後證述情節
    一致，自無礙其證述之真實性，而應與事實相符，且該事實
    亦經另案認定無訛，原審未審酌上情，尚嫌未恰，請將原判
    決撤銷，更為適當合法之判決等語。
七、惟查：
（一）依卷內8591網站提供之會員資料可知，8591網站並無特別
      規範使用者年齡之限制，欲註冊者僅需驗證身分證及手機
      號碼，無須提供生日，此觀被告及沈嘉裕會員資料中出生
      年月日欄均為「0」、然身分證字號與行動電話欄均呈現
      「已驗證」狀態自明（見偵字第11431號卷第54頁，警卷㈠
      第11頁），是8591網站顯無沈嘉裕所謂年滿20歲始得申請
      帳號之規定，則沈嘉裕稱被告無法自己申請帳號，才請其
      幫忙購買遊戲幣後又取消交易之說詞，已有可議，縱其前
      後均為此證述，尚不足作為認定被告有罪之依據。至檢察
      官雖於本院審理時稱被告之帳戶註冊日期係於本案犯罪行
      為之後，然此事實並不必然表示被告僅得透過沈嘉裕的帳
      號於8591網站上從事交易活動，仍無法據此為不利於被告
      之認定。
（二）再按刑事訴訟法第161條第1項規定：檢察官就被告犯罪事
      實，應負舉證責任，並指出證明之方法。對於其所訴之被
      告犯罪事實，應負提出證據及說服之實質舉證責任，倘所
      提出之證據，不足為被告有罪之積極證明，或其闡明之證
      明方法，無從說服法官以形成被告有罪之心證，基於無罪
      推定之原則，自應為被告無罪判決之諭知。而證據之取捨
      與證據之證明力如何，均屬事實審法院得自由裁量、判斷
      之職權，茍其此項裁量、判斷，並不悖乎通常一般人日常
      生活經驗之定則或論理法則，又於判決內論敘其何以作此
      判斷之心證理由者，即不得任意指摘其為違法。茲原判決
      已詳敘就卷內證據調查之結果，而為綜合判斷、取捨，認
      不足證明被告確有檢察官所指訴之犯行，其得心證的理由
      已說明甚詳，且所為論斷從形式上觀察，亦難認有違背經
      驗法則、論理法則，或有其他違背法令之情形，自不容任
      意指為違法。本件檢察官起訴書所列證據及卷內訴訟資料
      ，已經本院逐一論證，參互審酌，無從獲得有罪之心證，
      均如前述。檢察官上訴意旨，並未提出任何新事證，僅就
      原審採證及認事再為爭執，以檢察官所提出之證據尚難遽
      認被告有何起訴意旨所指之以網際網路對公眾散布而犯詐
      欺取財犯行，認上訴意旨核無理由，其上訴應予駁回。
據上論斷，應依刑事訴訟法第368條，判決如主文。
本案經檢察官林安紜到庭執行職務。
中　　華　　民　　國　　109 　年　　12　　月　　23　　日
                  刑事第二十庭  審判長法　官  王復生
                                      法　官  張紹省
                                      法　官  遲中慧
以上正本證明與原本無異。
檢察官如不服本判決，應於收受送達後20日內向本院提出上訴書
狀，惟須受刑事妥速審判法第9條限制。其未敘述上訴之理由者
，並得於提起上訴後20日內向本院補提理由書(均須按他造當事
人之人數附繕本)「切勿逕送上級法院」。
刑事妥速審判法第9條：
除前條情形外，第二審法院維持第一審所為無罪判決，提起上訴
之理由，以下列事項為限：
一、判決所適用之法令牴觸憲法。
二、判決違背司法院解釋。
三、判決違背判例。
刑事訴訟法第 377 條至第 379 條、第 393 條第 1 款之規定，
於前項案件之審理，不適用之。
                                      書記官  鄭巧青
中　　華　　民　　國　　109 　年　　12　　月　　23　　日